臺灣臺中地方法院刑事判決　　　　　　　　　　　　　九十一年度訴字第二五四號
　　公　訴　人　臺灣台中地方法院檢察署檢察官
　　被　　　告　乙○○
右列被告因偽造文書案件，經檢察官提起公訴（九十年度偵字第一四八０六號），本
院判決如左：
    主  文
乙○○行使偽造私文書，足以生損害於他人，處有期徒刑捌月。
    事  實
一、乙○○於民國八十七年一月間，在台中縣霧峰鄉○○村○○路四四九號振鴻傢俱
    行，以自己名義擔任會首，而由其岳父辛○○、岳母癸○○○（二人業經檢察官
    為不起訴處分確定）或其妻壬○○出面幫其招募如附表所示之會員組織民間互助
    會，其中乙○○並虛列「己○○」名義參加一會，連會首合計三十會，每月每會
    會款為新台幣（下同）二萬元，底標一千六百元，利息前扣即採內標制，會期自
    八十七年一月八日起至八十九年六月八日止，並定於每月八日下午八時於前開振
    鴻傢俱行開標。詎乙○○意圖為自己不法之所有，並基於偽造文書持以行使之犯
    意，於八十七年四月八日（起訴書誤載為約於八十七年十月間），利用會員彼此
    並非均熟識及部分會員因忙碌未到場競標之機會，以其岳父即辛○○所有日曆紙
    一張為標單，未經己○○同意而於前開紙張上偽填「己○○」之署押（即姓名）
    及冒標會息三千二百元後，在上址持以行使參加競標而得標，足以生損害於己○○及如附表所示（除編號一、二十八係乙○○以自己或虛列「己○○」名義參加
    與編號十七及林東癸其中一會無法確定係編號十四或十五等已死會外）之活會會
    員。乙○○繼而向前開活會會員佯稱由己○○得標，致前開活會會員陷於錯誤，
    而先後如數交付扣除冒標會息後之會款，計詐得如附表所示之會款共四十九萬八
    千八百元，而其所偽造之前開標單則於標會後隨即撕毀丟棄。嗣因乙○○於八十
    九年一月八日宣佈倒會，而丑○○○因以其夫鄭高德名義參加兩會，均未標得會
    款，不甘損失，經與各互助會員聯繫後始查悉上情。
二、案經丑○○○訴由台中縣警察局霧峰分局移請臺灣臺中地方法院檢察署檢察官偵
    查起訴。
    理  由
一、前揭事實業據被告乙○○於本院審理時坦承不諱，核與告訴人丑○○○指訴情節
    相符，並經證人鄭高德、丁○○、子○、黃銀潭、王耀乾證述明確，復經證人寅
    ○○○、己○○、戊○○、甲○○、丙○○○、卯○○、庚○○等於本院審理時
    到庭結證屬實，另有會單影本一紙、不起訴處分書一份在卷可稽。本件事證明確
    ，被告犯行洵堪認定。
二、按冒用他人名義書寫標單，冒標他人之互助會，茍標單上除書寫被冒標者之姓名
    ，及欲標取會款所出利息之金額外，並書有「標單」之意旨，而就文義內容之本
    身，使人一見即知係投標會款之標單，則該標單固係刑法第二百十條所稱之私文
    書；惟如僅在紙上書寫被冒標者之姓名及所出利息之金額，就其內容本身並不足
    以獨立表示一定用意之證明，如非依民間互助會之習慣，尚無從認定其上之文字
    ，係用以表示該名義人願出所書金額之利息以標取互助會會款之證明，則非刑法
    第二百十條所規定之私文書，而係同法第二百二十條以文書論之準私文書（最高
    法院八十九年度台上字第七一九九號判決參照）；被告冒用「己○○」名義偽造
    並持以行使出示之載有標息、被冒標人「己○○」名義之標單，且無其他文字或
    符號足以認定有標單之意旨，業據被告於本院審理時供述明確，惟被告所偽造之
    前開標單依習慣自足以表示被冒標人「己○○」願出息標取會款用意之證明，揆
    諸前揭判決意旨，前開標單依刑法第二百二十條第一項之規定，應以準私文書論
    。次按民間互助會已得標之死會會員，無論同組何一會員得標及其願出標金若干
    ，均需繳納當期全額會款，縱會首施用詐術以他會員名義冒標，並向死會會員收
    取會款，因該等死會會員本負有繳納會款之義務，而非陷於錯誤交付會款予會首
    ，自無構成詐欺取財罪之可言，最高法院八十三年度台上字第四一五三號判決可
    供參考；故會首冒名盜標，其詐欺對象，應限於活會會員，其詐欺所得之款，應
    僅限於未得標會員（即活會會員）繳納之會款；被告偽造前開標單復向各該活會
    會員詐稱被冒標者「己○○」得標，而使不知情之前開活會會員陷於錯誤，繳交
    扣除該次標息後之會款，且被告未經被冒標者己○○之同意而冒標，亦如前述，
    則被告明知其在法律上並不具合法權利，而有使自己在經濟上與權利人享同等利
    益或為同等支配之意思，其有為自己不法所有之意圖，殆屬明甚；被告所為，自
    亦該當於刑法第三百三十九條第一項之詐欺取財罪。惟被告冒用「己○○」名義
    為會員，因會款係由被告自己繳納，業據被告供述在卷，核與證人己○○證述情
    節相符，則被告並未對己○○施用詐術，且己○○亦未因陷於錯誤而交付任何財
    物予被告，故己○○尚非前開詐欺罪之被害人，併此敘明。
三、再按刑法第二百十條之偽造文書罪，係以無製作權之人冒用他人名義而製作該文
    書為構成要件，如行為人對於此種文書本有製作權，縱令其製作之內容虛偽，不
    應製作而製作，亦難論以該條之罪（最高法院二十四年度上字第五四五八號判例
    參照）；且我國民間互助會，係由會首招募會員參加而成立，通常由會首製作會
    單，記載會員名及相關事項，交由各會員收執以為憑證，會單上所列會員姓名，
    並非會員之署押，故會首在其有權製作之會單上虛列他人姓名為會員，乃屬內容
    不實，並非冒用他人名義製作會單（最高法院八十四年第台上字第六五一六號判
    決參照）。本件互助會係由會首即被告製作會單，記載會員姓名及相關事項，交
    由各會員收執以為憑證，業據被告供述在卷，且核與證人戊○○、甲○○、丙○○○、卯○○、庚○○等證述情節相符；則會單上所列會員姓名，並非會員之署
    押，故被告在其有權製作之前開會單上虛列「己○○」姓名為會員，雖屬內容不
    實，但並非冒用他人名義製作會單，自無偽造文書可言。另按八十七年間就互助
    會之法律規定（非明文），會員與會員間並無法律關係存在，民間互助會依習慣
    僅係會首與會員間之契約，則會員為誰應非其他會員決定是否繳交會款之關鍵，
    此由證人戊○○、甲○○、丙○○○、卯○○、庚○○等於本院審理時證稱：「
    ：：：我們會加入這個互助會是因為信任蔡美津才加入的，並不是因為會員彼此
    信賴而加入的，至於其他會員是否加入，都不影響我們加入這個互助會的意願：
    ：：」等語（見本院九十一年三月十四日審判筆錄）即足印證；從而不問被告冒
    用「己○○」名義加入互助會是否為施用詐術，但會員繳交會款係因其與會首間
    之契約，核與被告前開冒用他人名義之詐術間並無相當因果關係，況該會款皆由
    被告繳納，是被告冒用「己○○」名義為會員，亦堪認並無不法所有之意圖，核
    與詐欺罪構成要件並不該當，此部分並業據檢察官於起訴書中說明詳盡而不另為
    不起訴處分，附此敘明。
四、核被告所為，係犯刑法第三百三十九條第一項詐欺取財罪及同法第二百十六條、
    第二百二十條第一項、第二百十條之行使偽造私文書罪。查被告偽造署押之行為
    ，係偽造私文書之部分行為，而偽造私文書之低度行為，則應為行使偽造私文書
    之高度行為所吸收，故均不另論罪。次查被告所為冒標詐欺行為，乃同時向前開
    活會會員詐取會款，係以一行為觸犯數相同之詐欺罪名，為同種想像競合犯，應
    依刑法第五十五條之規定，從一重處斷。另查被告所犯前開行使偽造私文書及詐
    欺取財二罪間，有方法結果之牽連關係，為牽連犯，應依刑法第五十五條之規定
    ，從一重之行使偽造私文書罪處斷。爰審酌被告不思以正當手段獲取錢財之犯罪
    動機、目的、手段，及其品行、生活狀況、智識程度、犯罪所生損害非輕，及犯
    罪後坦承犯行等一切情狀，量處如主文所示之刑，以示懲儆。
五、被告所偽造之前開標單一張，並未扣案，且已在開標後隨即撕毀丟棄，業據被告
    供述在卷；而依民間習慣，各該標單亦係於各該次標會後即行丟棄，況被告為免
    犯罪被發覺，衡諸常情，當無留存標單之必要，是該標單及其上偽造之署押既已
    滅失而不存在，自無從宣告沒收。又被告行使偽造文書及詐欺犯罪所得金錢，於
    被害人撤銷其行為前，仍屬被告所有，且為其因犯罪所得之物，依刑法第三十八
    條第一項第三款、第三項之規定，得沒收之；惟因前開規定並非應沒收，且前開
    犯罪所得並未扣案，若尚存在，亦可供被害人等求償，爰不另宣告沒收。
六、據上論斷，應依刑事訴訟法第二百九十九條第一項前段，刑法第二百十六條、第
    二百二十條第一項、第二百十條、第三百三十九條第一項、第五十五條，罰金罰
    鍰提高標準條例第一條前段，判決如主文。
中      華      民      國      九十一    年      四      月    十八    日
                                臺灣台中地方法院刑事第七庭
                                        法  官  陳  卿  和
右正本證明與原本無異。
如不服本判決，應於送達後十日內向本院提出上訴狀（須附繕本），上訴於台灣高等
法院台中分院。
                                        書記官
中      華      民      國      九十一    年      四      月    十八    日
附表、
編號    會員姓名      得標日期     得標會息（新台幣）
一      乙○○（會首）87.1.8
二      丙○○○
三      辰○○
四      壬○○
五      鄭高德
六      鄭高德
七      庚○○
八      庚○○
九      卯○○
十      陳秀枝
十一    劉加源
十二    黃銀潭
十三    張芊慧
十四    林東癸
十五    林東癸        87.3.8       三千一百元（詳註一）
十六    涂東良
十七    陳登正        87.2.8       二千八百元
十八    陳登正
十九    子○
二十    王雪玉
二十一  謝德村
二十二  林淑香
二十三  楊謹
二十四  廖富美
二十五  賴月娥
二十六  甲○○
二十七  戊○○
二十八  己○○       87.4.8       三千二百元
二十九  江進璋
三十    洪琬如
註一、林東癸參加二會，其係以編號十四或十五號身分得標，無法確定，惟無礙於本
      件犯罪構成事實。
註二、編號五、六兩會係丑○○○以其丈夫鄭高德名義參加；編號十、十一兩會係寅
      ○○○以劉加源及陳秀枝名義參加；編號十六之一會係丁○○以其夫涂東良名
      義參加。
註三、被告冒標所詐取金額之計算方式及總額（新台幣元）：
      【26Ⅹ（00000－0000）】+【20000Ⅹ3】=498800.
      被告以「己○○」名義得標時係第四會，標息為三千二百元，活會會員尚有二
      十六名，應於當次會各繳納一萬六千八百元，合計四十三萬八千八百元；會員
      陳登正其中一會編號十七已死會，會員林東癸其中一會亦死會，連同會首即被
      告，於被告以「己○○」名義得標時，會首、陳登正、林東癸應繳納當次死會
      會款二萬元，合計六萬元；總計為四十九萬八千八百元，此為被告詐欺前開所
      得。（得標人於得標當次勿庸再繳納會款，併此敘明）。
附錄論罪科刑法條
刑法第二百十條：
偽造、變造私文書，足以生損害於公眾或他人者，處五年以下有期徒刑。
刑法第二百十六條：
行使第二百十條至第二百十五條之文書者，依偽造、變造文書或登載不實事項或使登
載不實事項之規定處斷。
刑法第二百二十條第一項：
在紙上或物品上之文字、符號、圖畫、照相，依習慣或特約，足以為表示其用意之證
明者，關於本章及本章以外各罪，以文書論。
刑法第三百三十九條：
意圖為自己或第三人不法之所有，以詐術使人將本人或第三人之物交付者，處五年
以下有期徒刑、拘役或科或併科一千元以下罰金。
